【裁判字號】    97,訴,1230
【裁判日期】    981216
【裁判案由】    返還共有物
【裁判全文】
臺灣士林地方法院民事判決              97年度訴字第1230號
原      告  天母國際大樓管理委員會
法定代理人  甲○○
訴訟代理人  王聖舜律師
            趙相文律師
            林峻立律師
複  代理人  陳譽汯律師
被      告  丁○○
            己○○
            庚○○
兼上三人共同
訴訟代理人  戊○○
被      告  樂索門有限公司
法定代理人  丙○○
被      告  中華民國幼兒兒童體能發展協會
法定代理人  乙○○
上列當事人間返還共有物等事件，本院於民國98年12月1 日言詞
辯論終結，判決如下：
    主  文
被告樂索門有限公司應自臺北市○○區○○段三小段三０二０四
建號第一層如附圖二所示A 部分（面積：60.13 平方公尺）騰空
遷出，返還予全體共有人。
被告中華民國幼兒兒童體能發展協會應自臺北市○○區○○段三
小段三０二０四建號第一層如附圖二所示B 部分（面積：47.65
平方公尺）、C 部分（面積：29.91 平方公尺）騰空遷出，返還
予全體共有人。
被告戊○○應自臺北市○○區○○段三小段三０二０四建號第一
層如附圖二所示A 、B 、C 部分騰空遷出，返還予全體共有人。
被告戊○○應自民國九十二年七月二十二日起，至將臺北市○○
區○○段三小段三０二０四建號第一層如附圖所示A 、B 、C 部
分返還予全體共有人之日止，按月給付原告新臺幣肆萬肆仟陸佰
捌拾捌元。
原告其餘之訴駁回。
訴訟費用由被告樂索門有限公司、中華民國幼兒兒童體能發展協
會、戊○○負擔。
本判決原告勝訴部分，於原告以新臺幣貳拾肆萬元為被告樂索門
有限公司、中華民國幼兒兒童體能發展協會、戊○○供擔保或提
存後，得假執行。
原告其餘假執行之聲請駁回。
    事  實  及  理  由
壹、程序部分：
一、按訴狀送達後，原告不得將原訴變更或追加他訴，但被告同
    意、請求之基礎事實同一、擴張或減縮應受判決事項之聲明
    ，或不甚礙被告之防禦及訴訟之終結者，不在此限；被告於
    訴之變更追加無異議，而為本案之言詞辯論者，視為同意變
    更或追加，民事訴訟法第255 條第1 項第1 款、第2 款、第
    3 款、第7 款、第2 項分別定有明文。本件原告起訴所載訴
    之聲明為：「1.被告樂索門有限公司（下稱樂索門公司）應
    自坐落臺北市○○區○○段3 小段253 、254 地號土地（下
    稱系爭土地）上之同段30204 號建物（下稱系爭建物）第1
    層，如附圖一所示黃色部分騰空遷出，返還予全體共有人。
    2.被告中華民國幼兒兒童體能發展協會（下稱體能發展協會
    ）應自坐落系爭土地上之系爭建物第1 層，如附圖一所示橘
    色部分騰空遷出，返還予全體共有人。3.被告丁○○、戊○○、己○○、庚○○（以下均逕稱其姓名。如同指丁○○、
    戊○○、己○○、庚○○、樂索門公司、體能發展協會6 人
    ，則合稱被告）應將系爭建物第1 層，如附圖一所示黃色、
    橘色部分騰空遷出，返還予全體共有人。4.丁○○、戊○○
    、己○○、庚○○應給付原告新臺幣（下同）100 萬元，及
    自起訴狀繕本送達翌日起至清償日止，按週年利率5%計算之
    利息。5.原告願供擔保，請准宣告假執行。」（本院士林簡
    易庭97年度士簡調字第478 號卷〈下稱調解卷〉，第1 頁、
    第2 頁參照）。嗣依履勘測量後之位置、面積，於民國98年
    5 月13日變更其聲明如現在訴之聲明（本院卷第72頁）。經
    核原告聲明之變更，係本於同一基礎事實，而擴張或減縮應
    受判決事項之聲明者，其變更並不甚礙被告之防禦及訴訟之
    終結，被告就訴之變更追加亦未表示異議而為本案之言詞辯
    論，依前開法條規定，其變更追加應予准許。
二、本件被告樂索門公司、體能發展協會未於最後言詞辯論期日
    到場，核無民事訴訟法第386 條各款所列情形，爰依原告之
    聲請，由其一造辯論而為判決。
三、本件原告法定代理人原為朱雲乾，嗣於本院審理中變更為甲○○，有臺北市政府97年10月30日府都建字第09762585600
    號函存卷可憑（本院卷第56頁）。原告具狀聲明承受訴訟，
    於法並無不合，應予准許。
四、按所謂當事人適格，係指就具體訴訟可為當事人之資格，得
    受本案之判決而言，即訴訟實施權或訴訟行為權。訴訟標的
    之主體通常為適格之當事人，但雖非訴訟標的之主體，若就
    該訴訟標的之權利或法律關係有管理或處分權者，亦為適格
    之當事人。又在給付之訴，只須原告主張對被告有給付請求
    權者，其為原告之當事人適格即無欠缺。次按公寓大廈之管
    理委員會依公寓大廈管理條例第3 條第9 款規定，係指為執
    行區分所有權人會議決議事項暨公寓大廈管理維護工作，由
    區分所有權人選任住戶若干人為管理委員所設立之組織。而
    所謂「管理」，通常包含保管、使用及收益。又參諸該條例
    第6 條第3 項、第9 條第4 項、第14條第1 項、第20條第2
    項、第21條、第22條第1 項、第2 項規定，管理委員會得提
    起訴訟，亦足認管理委員會之職權包括提起訴訟之權能，最
    高法院96年度台上字第1780號判決同其意旨，可資參照。本
    件原告主張其依天母國際大廈住戶規約第19條規定，並經區
    分所有權人於96年9 月15日區分所有權人大會之決議，為管
    理系爭大樓共同使用部分之目的，提起本件訴訟，有住戶規
    約、區分所有權人大會會議紀錄在卷足憑（本院卷第128 頁
    至第133 頁）。則原告雖非系爭建物之區分所有權人，惟其
    對系爭建物既有保管、使用、收益之管理權能，則其就本件
    因管理系爭建物所生之私法爭議，依民法第767 條、第179
    條規定，請求被告返還所占有之系爭建物共用部分，並給付
    相當租金之不當得利，自有訴訟實施權，而為適格之當事人
    。
貳、實體部分：
一、原告起訴主張：系爭建物為臺北市○○○路3 號天母國際大
    樓全棟之公共設施，主要用途包括電梯間、樓梯間、水箱、
    變電室、機械室、公共走道等，為天母國際大樓全體區分所
    有權人之共有部分。系爭建物如附圖二所示A 、B 、C 部分
    原係公共走道、樓梯間，丁○○、戊○○、己○○、庚○○
    為臺北市○○○路3 之79號、3 之81號、3 之83號、3 之85
    號、3 之87號、3 之89號、3 之91號（1 樓）房屋（下稱系
    爭共有房屋）之所有權人，為天母國際大樓區分所有權人之
    一，竟未經其他區分所有權人之同意，即擅自將系爭建物如
    附圖二所示A 部分出租予樂索門公司使用，將系爭建物如附
    圖二所示B 、C 部分出租予體能發展協會使用，被告等人對
    原告及全體區分所有權人而言，均屬無權占有，原告得依公
    寓大廈管理條例第9 條第2 項、第4 項、民法第767 條規定
    ，請求被告遷讓返還。又丁○○、戊○○、己○○、庚○○
    未經全體區分所有權人同意，出租系爭建物如附圖二所示A
    、B 、C 部分，自侵害其他共有人之權利，且其等收取租金
    亦係無法律上原因而受有利益，亦應負相當租金之損害賠償
    責任。系爭建物如附圖二所示A 、B 、C 部分面積為137.69
    平方公尺，丁○○、戊○○、己○○、庚○○專有部分面積
    為216.63平方公尺，亦即其出租之總面積為354.32平方公尺
    ，每月租金為11萬5,000 元，按面積比例計算，丁○○、戊○○、己○○、庚○○每月相當租金之不當得利或損害賠償
    之金額為4 萬4,688 元，爰請求自92年7 月22日（即起訴之
    日回溯5 年）起算之。並聲明請求判決：
    1.樂索門公司應自坐落系爭土地上之系爭建物第1 層，如附
      圖二所示A部分騰空遷出，返還予全體共有人。
    2.體能發展協會應自坐落系爭土地上之系爭建物第1 層，如
      附圖二所示B、C部分騰空遷出，返還予全體共有人。
    3.丁○○、戊○○、己○○、庚○○應將系爭建物第1 層，
      如附圖一所示A 、B 、C 部分騰空遷出，返還予全體共有
      人。
    4.丁○○、戊○○、己○○、庚○○應自92年7 月22日起，
      至將系爭建物第1 層如附圖二所示A 、B 、C 部分騰空遷
      出並返還予全體共有人之日止，按月連帶給付原告4 萬4,
      688 元。
    5.原告願供擔保，請准宣告假執行。
二、被告之答辯：
  (一)丁○○、戊○○、己○○、庚○○辯稱：目前的使用狀況為
    其父蘇崇賢30餘年前買受系爭共有房屋時之使用狀況及範圍
    ，住戶亦均知悉。之前曾出租系爭共有房屋予其他公司，因
    該公司欠繳管理費，故曾與原告協調相關事宜，當時原告口
    頭答應：丁○○、戊○○、己○○、庚○○補繳管理費後，
    原告即不再追究使用公共設施（即系爭建物）部分。並聲明
    請求判決：原告之訴駁回。
  (二)體能協會未於最後言詞辯論期日到場，其之前到庭答辯內容
    則為：已經依管委會之計算方法，按實際使用之面積給付管
    理費。並聲明請求判決：原告之訴駁回。
  (三)樂索門公司未於最後言詞辯論期日到場，其之前到庭答辯內
    容則為：原告之訴駁回。
三、兩造不爭執之事實：
  (一)丁○○、戊○○、己○○、庚○○為系爭共有房屋之所有權
    人。此有建物登記謄本在卷足憑（本院卷第87頁至第90頁）
    。
  (二)戊○○將系爭共有房屋前半部出租予樂索門公司使用，月租
    5 萬5,000 元，樂索門公司向戊○○承租使用部分另包括系
    爭建物第1 層，如附圖二所示A 部分，面積共計60.13 平方
    公尺。戊○○將系爭共有房屋後半部出租予體能協會使用，
    月租6萬 元，體能協會向戊○○承租使用部分另包括系爭建
    物第1層 ，如附圖二所示B 、C 部分，面積分別為47.65 平
    方公尺、29.91 平方公尺，共計77.56 平方公尺。樂索門公
    司、體能協會均係為商業用途而承租。系爭建物第1 層如附
    圖二所示A 、B 、C 部分均為公共設施。此有房屋租賃契約
    書附卷可稽（本院卷第91頁正面、背面），且經本院履勘屬
    實，並囑託士林地政事務所測量無訛，有勘驗測量筆錄及複
    丈成果圖、建築改良物勘測成果表在卷可佐（本院卷第33頁
    至第39頁、調解卷第13頁）。
四、本件爭點為：
  (一)原告請求被告無權占用系爭建物部分騰空遷出，並返還予全
    體共有人，有無理由？
  (二)原告請求丁○○、戊○○、己○○與庚○○連帶給付相當租
    金之不當得利或損害賠償，有無理由？金額為若干？
五、茲分述如下：
  (一)樂索門公司、體能協會與戊○○應將無權占用系爭建物部分
    騰空遷出，並返還予全體共有人：
    1.當事人主張有利於己之事實者，就其事實有舉證之責任，
      民事訴訟法第277 條前段定有明文。而以無權占有為原因
      ，請求返還所有物之訴，原告就被占用物之所有權存在及
      被告占用之事實，除被告自認或不爭執者外，應負舉證責
      任，而被告如以非無權占有為抗辯者，原告於被告占有為
      無法律上權源之事實，不負舉證責任，被告應就其取得占
      有係有正當權源之事實證明之，如不能證明，則應認原告
      之請求為有理由。本件據兩造不爭執之事實(二)所示，被告
      未爭執確有直接或間接占用系爭建物第1 層如附圖二所示
      A 、B 、C 部分，自應就其等確係有權占有之事實，負舉
      證責任。而樂索門公司、體能協會均係向戊○○承租，戊○○則辯稱系爭建物第1 層如附圖二所示A 、B 、C 部分
      ，於其父蘇崇賢買受系爭共有房屋時，建商即規劃由蘇崇
      賢單獨使用云云。惟戊○○未能舉證證明系爭建物第1 層
      如附圖二所示A 、B 、C 部分係由其分管或有其他單獨使
      用權源之情，其辯稱為有權占有使用云云，即屬無稽。
    2.戊○○復辯稱：伊之前曾出租系爭共有房屋及系爭建物第
      1 層如附圖二所示A 、B 、C 部分予其他公司，因該公司
      欠繳管理費，伊與原告協調相關事宜，並於本院成立調解
      ，當時原告亦口頭答應戊○○補繳管理費後，即不再追究
      使用系爭建物部分等語。惟戊○○辯稱原告口頭同意伊使
      用系爭建物第1 層如附圖二所示A 、B 、C 部分云云，業
      為原告否認，戊○○就其該部分主張復無法舉證以實其說
      ，已難遽採。又經本院調閱本院士林簡易庭93年度士簡移
      調字第45號給付管理費事件卷宗查核結果，於該案件中原
      告與戊○○僅就原告請求給付管理費部分成立調解，並未
      涉及戊○○使用系爭建物部分之爭議，亦難作為有利於戊○○之證據。
    3.綜上，戊○○並無占有使用系爭建物第1 層如附圖二所示
      A 、B 、C 部分之合法權源，自無由出租予他人合法占有
      使用。從而，戊○○、樂索門公司、體能協會間接或直接
      占有系爭建物，均為無權占有。按所有人對於無權占有或
      侵奪其所有物者，得請求返還之，對於妨害其所有權者，
      得請求除去之，有妨害其所有權之虞者，得請求防止之；
      各共有人對於第三人，得就共有物之全部為本於所有權之
      請求。但回復共有物之請求，僅得為共有人全體之利益為
      之。民法第767 條、第821 條分別定有明文。被告未能舉
      證證明其占有使用系爭建物有何合法占有使用之權源，既
      經認定如前，則原告自得依前開法條規定，請求樂索門公
      司、體能協會與戊○○騰空返還其等無權占有部分。
    4.原告另主張丁○○、己○○、庚○○應與戊○○同負騰空
      返還系爭建物無權占有部分之責云云，惟丁○○、戊○○
      、己○○、庚○○均陳稱：系爭建物全權由戊○○負責處
      理，出租收益亦僅由戊○○收取等語，已難認丁○○、己○○、庚○○有何占有使用系爭建物第1 層如附圖二所示
      A 、B 、C 部分之意思；且參諸體能協會、樂索門公司與
      戊○○訂立之房屋租賃契約，出租人亦僅列戊○○一人，
      應可證其所言不虛，堪認占有系爭建物第1 層如附圖二所
      示A 、B 、C 部分並提供予樂索門公司、體能協會使用之
      人，僅有戊○○一人，自不能以丁○○、己○○、庚○○
      為系爭共有房屋之共有人為由，逕認丁○○、己○○、庚○○亦有無權占有情事。原告請求丁○○、己○○、庚○○騰空返還系爭建物第1 層如附圖二所示A 、B 、C 部分
      ，即屬無據。
  (二)戊○○應給付原告相當於租金之不當得利：
    1.按無權占有他人之房地，致房地所有權人因無法使用房地
      收益而受有相當於租金之損害，占有人並因此受有利益，
      為社會通常之觀念，是原告依民法第179 條、第184 條第
      1 項前段之規定，請求實際占有並享有出租收益之戊○○
      賠償自起訴日前回溯5 年，即自92年7 月22日起，至交還
      系爭建物第1 層如附圖二所示A 、B 、C 部分予全體共有
      人之日止，所致原告所受相當於租金之損害金，即屬有據
      。又丁○○、己○○、庚○○並未占有使用系爭建物第1
      層如附圖二所示A 、B 、C 部分，亦未享有出租收益，已
      如上述，從而原告請求丁○○、己○○、庚○○連帶給付
      部分，即非有理。
    2.又按土地法第97條之立法意旨為「城巿房屋供不應求，為
      防止房屋所有權人乘機哄抬租金，造成居住問題，特設本
      條限制房屋租金之最高額，超出部分得由政府強制減定之
      ，以保護承租人。」是土地法第97條限制房屋租金之立法
      政策係基於居住乃人民生存之基本條件，為生存權之內涵
      ，現代福利國家應滿足人民居住之需求，而立法當時之我
      國經濟環境，城巿房屋供不應求，為保護經濟上弱者之承
      租人，使其能取得適當之居住空間，以避免造成居住問題
      ，則該條之規定，應僅限於城巿地方供住宅使用之房屋，
      始有其適用。至營業用房屋，承租人用以營業獲取利潤，
      並非供居住安身，即與人民安居之基本需求及生存權之保
      障無涉，自無立法介入加以限制之必要。又營業用房屋類
      皆座落在商業區，不僅其建造、維修成本及應繳納之稅捐
      高於一般住宅房屋，並享有營業房屋所形成商圈之商業利
      益，自非一般居住用房屋可比。且營業用房屋之承租人原
      非經濟上之弱者，尤以連鎖企業，挾其大資金、巿場優
      勢，已為經濟上之強者，又可獲取相當之利潤，更無立法
      限制租金額之必要；況租屋營業，租金之支出，原屬營業
      成本之一部，倘立法限制租金額，營業利潤並未相對受限
      ，任其享有鉅額利潤，要非立法之原意；復就土地法第3
      章房屋及基地之立法結構觀之，土地法第94條第1 項、第
      96條規定所稱之房屋類皆指住宅而言；再我國經濟現屬已
      開發國家，房屋之供需與往昔不同，營業用房屋租金之多
      寡，自應本諸契約自由之原則，回歸巿場機制，方能促進
      都巿之更新與繁榮。故土地法第97條所指房屋，應解為不
      包括供營業使用之房屋，以兼顧租賃雙方之利益，契合本
      條之立法本旨。最高法院92年台簡上字第20號判決可資參
      照。
    3.依兩造不爭執事實(二)所示，戊○○係將系爭建物第1 層如
      附圖二所示A 、B 、C 部分別出租予樂索門公司、體能協
      會作商業使用，並非住宅用途，依上開說明及判決意旨，
      其租金金額並不受土地法第97條第1 項之限制，故本院自
      得以戊○○因出租系爭建物第1 層如附圖二所示A 、B 、
      C 部分所獲取之實際租金金額，作為其不當得利之金額，
      而不受土地法第97條所定租金額之拘束。再參諸樂索門公
      司向戊○○承租系爭共有房屋前半部（含系爭建物第1 層
      如附圖二所示A 部分）之租金為每月5 萬5,000 元，體能
      協會向戊○○承租系爭共有房屋後半部（含系爭建物第1
      層如附圖二所示B 、C 部分）之租金為每月6 萬元，亦即
      戊○○出租系爭共有房屋（含系爭建物第1 層如附圖二所
      示A 、B 、C 部分），每月可收取之租金共計11萬5,000
      元，而戊○○合法出租之面積（即系爭共有房屋部分）為
      216.63平方公尺（有建物登記謄本附於本院卷第83頁背面
      至第90頁可資參照），無權占用而併予出租部分之面積為
      137.69平方公尺，共計354.32平方公尺，據此計算每平方
      公尺之租金約為324.56元（計算式：115,000 ÷(216.63
      +137.69)≒324.56），據此租金標準計算戊○○無權占有
      使用系爭系爭建物第1 層如附圖二所示A 、B 、C 部分（
      面積共137.69平方公尺）所得之相當租金不當得利，為每
      月4 萬4,688 元（324.56×137.69＝44,688）。
  (三)綜上，原告依民法第767 條、第184 條第1 項、第185 條、
    第179 條規定，訴請：1.樂索門公司將系爭建物第1 層如附
    圖二所示A 部分遷讓返還予全體共有人；2.體能協會將系爭
    建物第1 層如附圖二所示B 、C 部分遷讓返還予全體共有人
    ；3.戊○○將系爭建物第1 層如附圖二所示A 、B 、C 部分
    遷讓返還予全體共有人；4.戊○○自92年7 月22日起至返還
    系爭建物第1 層如附圖二所示A 、B 、C 部分予全體共有人
    之日止，按月給付原告4 萬4,688 元，為有理由，應予准許
    。逾此部分之請求，即屬無據，應予駁回。
七、原告陳明願供擔保，聲請宣告假執行，就原告勝訴部分核無
    不合，爰酌定相當擔保金額予以准許。至原告敗訴部分，其
    假執行之聲請即失所附麗，應併予駁回。
八、本件判決之基礎已臻明確，兩造其餘攻擊防禦方法核與本件
    判決結果無影響，爰不予一一論述，附此敘明。
九、據上論結，本件原告之訴為一部有理由，一部無理由，依民
    事訴訟法第79條、第390 條第2 項，判決如主文。
中    華    民    國    98    年    12    月    16    日
                  民事第二庭  法  官  王怡雯
以上正本證明與原本無異。
如對本判決上訴，應於判決送達後20日內向本院提出上訴狀。
中    華    民    國    98    年    12    月    18    日
                              書記官  桂大永


司法院資訊處製作；財團法人民間司法改革基金會備份。
